臺灣高等法院臺南分院民事裁定
110年度抗字第118號
抗  告  人  張中瑋即張凱傑
相  對  人  高秀枝  
上列抗告人因與相對人高秀枝間聲明異議事件，對於中華民國11
0年3月16日臺灣臺南地方法院所為裁定（110年度執事聲字第12
號）提起抗告，本院裁定如下： 
    主  文
抗告駁回。
抗告程序費用由抗告人負擔。
    理  由
一、按提起抗告，應於裁定送達後10日內之不變期間內為之；又
    於一定期日或期間內，應為意思表示或給付者，其期日或其
    期間之末日為星期日、紀念日或其他休息日時，以其休息日
    之次日代之；抗告不變期間之末日如遇休息日，抗告人係於
    扣除休息日之翌日將抗告狀提出於法院，顯未逾10日之不變
    期間。民事訴訟法第487條本文、民法第122條定有明文，並
    有最高法院59年度台抗字第230號民事裁定（原判例）意旨
    可參。查，抗告人係於110年3月25日收受原裁定，本件得提
    起抗告之不變期間固應至同年4月4日終了時屆滿，而其聲明
    抗告狀係於110年4月6日送達於法院，有原法院收文戳可稽
    （見原法院執事聲字卷第31頁證書、本院卷第7頁收文戳）
    。惟110年4月4日適逢週日，且為清明兒童節假日，依行政
    院人事行政總處發布之「110年政府行政機關辦公日曆表」
    ，應於4月5日週一補假1日、4月6日週二始行上班，有本院
    依職權查調列印之該日曆表在卷可稽。本件抗告不變期間依
    首揭民法第122條之規定，扣除前開法定休息日，應於4月6
    日終了時屆滿。抗告人提起本件抗告，尚未逾抗告期間。相
    對人答辯意旨主張本件抗告已逾抗告期間部分，尚有誤會，
    先予敘明。
二、抗告意旨略以：抗告人與母親蔡宜臻及外祖父蔡福茂，確實
    均居住於共同設籍之臺南市○○區○○路00號7樓之1址房屋（下
    稱戶籍地址），有現戶戶籍謄本及居住事實證明書可考。另
    案108年度司執字第54664號強制執行事件（下稱另案執行事
    件），原法院於108年7月22日至戶籍地址執行時，管理員對
    執行人員稱抗告人與母親並未住在該址，係因蔡宜臻離婚後
    不願遭伊父親打擾，因而交代管理員如是答覆。抗告人係母
    親與外祖父母養育成長，今蔡宜臻身患眼疾無法工作，蔡福
    茂亦有疾患導致行動不便，又因蔡福茂其餘子女不願接濟，
    遂一併接來與伊及母親同住，加以扶養照料。原司法事務官
    裁定就3人為共同生活親屬、應酌留抗告人暨其扶養蔡宜臻
    及蔡福茂必需生活費新臺幣（下同）25,273元之認定，並無
    違誤。原裁定徒依相對人之主張，以另案執行事件執行筆錄
    之記載，認定抗告人與蔡宜臻、蔡福茂無共同居住於戶籍地
    址之事實、認定蔡福茂並非抗告人之共同生活親屬，毋庸酌
    留伊扶養蔡福茂之必需生活費用，實有違誤。另執行名義之
    和解筆錄關於10萬元違約金部分，原筆錄記載賠償總額為25
    萬元，伊歷年陸續償還17萬元，已逾原債權之半數，且伊並
    無違約，請法院終止該不存在的10萬元違約金等語。
三、相對人則以：否認抗告人與蔡福茂同住之事實，戶籍登記僅
    為戶政管理之措施，應以實際居住情形為準。另案執行事件
    108年7月22日執行筆錄明確記載，該戶籍地址大樓管理員當
    場表示該址登記用戶為蔡佩璇，實際居住者為蔡郭美珠及蔡
    伊萍，即抗告人未居住在該址，遑論其空言主張與蔡宜臻、
    蔡福茂同住、扶養之事實。又抗告人於本院固提出赤崁里里
    長陳弘烈簽署之居住事實證明書，惟該證明書自形式觀之，
    除就3人姓名之墨跡筆勢明顯不同、與該里長簽名欄所示字
    跡相異，應係里長簽名後由他人填載，已難據此認定里長就
    共同居住之事實詳加認證，且里長為民選公職人員，簽發此
    種文書供里民使用之因素多端，亦無從由該書面得知里長所
    認定之基礎為何，應不可採。原裁定依法剔除抗告人主張應
    酌留扶養蔡福茂之必需生活費部分，要無違誤。末抗告意旨
    關於主張伊已清償17萬元、已逾債權半數、並未違約云云部
    分，查相對人所執為執行名義之和解筆錄係記載，抗告人應
    與蔡孟芬（即蔡宜臻）連帶給付相對人25萬元，於102年6月
    30日以前給付相對人5萬元，餘款20萬元自102年7月份起，
    每月月底前給付1萬5000元至清償為止，並有一期未付全部
    視為到期之約定。乃抗告人與連帶債務人方面自102年8月起
    每月僅付5000元，至104年6月起即拒絕給付，避不見面，違
    反和解約定在先，相對人係依和解筆錄請求，並無所謂債權
    額過高或違約金不當等語，資為抗辯。
四、本件係相對人執原法院102年9月30日南院勤102司執南字第8
    5639號債權憑證為執行名義，聲請就債務人即抗告人張中瑋
    （原名張凱傑）對第三人○○○○股份有限公司臺南分公司（下
    稱第三人）之月薪資債權為強制執行，包括薪俸、各種津貼
    、補助金、三節獎金、考績獎金等各類獎金。原法院司法事
    務官因抗告人兩度異議，曾先後為如附表所示編號1、3、4
    之執行命令，相對人對編號4之執行命令（下稱系爭執行命
    令）不服聲明異議，遭原法院司法事務官以109年度司執字
    第77688號民事裁定駁回，送請原法院裁定，經以110年度執
    事聲字第12號民事裁定廢棄原司法事務官裁定。抗告人不服
    ，抗告於本院。綜觀原裁定及兩造在本院爭執之主要論旨，
    係抗告人關於扶養蔡福茂之必要生活費用部分應否酌留，爰
    就此部分論述如下：
五、
　㈠按「債務人依法領取之社會福利津貼、社會救助或補助，不
    得為強制執行。債務人依法領取之社會保險給付或其對於第
    三人之債權，係維持債務人及其共同生活之親屬生活所必需
    者，不得為強制執行。債務人生活所必需，以最近一年衛生
    福利部或直轄市政府所公告當地區每人每月最低生活費一點
    二倍計算其數額，並應斟酌債務人之其他財產。債務人共同
    生活親屬生活所必需，準用前項計算基準，並按債務人『依
    法應負擔扶養義務』之比例定其數額。執行法院斟酌債務人
    與債權人生活狀況及其他情事，認有失公平者，不受前三項
    規定之限制。但應酌留債務人及其扶養之共同生活親屬生活
    費用。」為強制執行法第122條第1至4各項所明文。其中就
    第4項有關債務人共同生活親屬必要生活費用之酌留，於107
    年6月13日之修正理由係以：「債務人共同生活親屬生活所
    必需，與債務人初無二致，應準用第三項計算基準（含斟酌
    債務人及其共同生活親屬有無其他財產）。『惟應以債務人
    負扶養義務為度』，倘扶養義務人有數人，以債務人依法應
    負擔之比例為限，爰增訂第四項。」（修正理由參照）。
　㈡復按直系血親相互間、家長家屬相互間互負扶養之義務；受
    扶養權利者，以不能維持生活而無謀生能力者為限，民法第
    1114條第1款、第4款、第1117條第1項分別定有明文；同法
    第1115條第1項第1款、第2款、第2項並分別規定：「負扶養
    義務者有數人時，應依左列順序定其履行義務之人：一、直
    系血親卑親屬。二、直系血親尊親屬。」、「同係直系尊親
    屬或直系卑親屬者，以親等近者為先。」，因而債務人主張
    有同住而應受其扶養之親屬，除該親屬需確有同住事實，並
    以不能維持生活而無謀生能力為要件，而直系血親尊親屬有
    扶養義務者，應以親等較近者為扶養義務人。
六、經查：
　㈠蔡宜臻、蔡福茂為抗告人之母、外祖父，3人戶籍均登記於前
    揭戶籍地址，有臺南市中西戶政事務所109年12月3日南市中
    西戶字第1090088804號函檢附之抗告人及蔡福茂子女現戶戶
    籍謄本可參（見司執卷）。由該謄本之記載可知，蔡福茂除
    生有抗告人之母蔡宜臻，尚有長男蔡睿宸、次女蔡依潾、三
    女蔡佩璇、次男蔡政彣等子女，依前開民法第1115條第1項
    第1款、第2款、第2項之規定，抗告人固於扶養義務人順序
    之一，仍應以蔡福茂親等較近之蔡睿宸等4人為扶養義務人
    。另依前揭強制執行法第122條第4項修正理由，可知即令為
    同住親屬，得依該項主張需扶養而應酌留必要生活費者，仍
    以債務人對之有上開法定扶養義務者為度，始有準用同條第
    3項計算之餘地。基此，抗告意旨關於主張有扶養蔡福茂之
    事實、應酌留該部分扶養費部分，即非可採。
　㈡原裁定係採納前案執行筆錄內大樓管理員之陳述，認定包含
    抗告人在內均未居住於戶籍地址，無從認定抗告人與蔡福茂
    有共居扶養之事實。抗告人於本院固提出赤崁里里長110年4
    月5日簽署之居住事實證明書，用以主張其與外祖父確有共
    同居住之事實，惟抗告人就其主張扶養蔡福茂部分，既無強
    制執行法第122條第4項之適用，已經本院認定如上，則其是
    否與外祖父蔡福茂同居，與本件爭執所在，已無關涉。
　㈢至於兩造關於債權額、違約金妥當性部分之爭執，本非執行
    法院於強制執行程序所得斟酌。抗告意旨關於此部分主張亦
    非有據。
七、原法院司法事務官系爭執行命令及裁定，以本件執行金額應
    酌留抗告人扶養蔡福茂之必需生活費而駁回相對人之異議部
    分，自有不當；原裁定廢棄之理由與本院前揭判斷不盡相同
    ，惟結論並無二致，應予維持。抗告意旨指摘原裁定不當、
    求予廢棄，為無理由。
八、本件抗告為無理由，爰裁定如主文。
中　　華　　民　　國　　110 　年　　7 　　月　　16　　日
                  民事第六庭    審判長法  官  吳上康  

                                      法  官  王浦傑
                                       
　　　　　　　　　　　　　　　　　    法  官  張季芬
上為正本係照原本作成。
不得再抗告。
中　　華　　民　　國　　110 　年　　7 　　月　　19　　日

                                      書記官  蔡双財

 執行命令/通知 要旨 說明 1 109年8月20日 南院武109司執廉字第77688號執行命令 命第三人，於債權額295,000元及執行費2,860元範圍內，扣押抗告人對第三人之薪資債權金額1/3，經扣除後如實領不足14,866元，應於扣押金額內發還抗告人。 1.即酌留「抗告人本人」之必需生活費用14,866元。 2 109年9月1日 南院武109司執廉字第77688號通知 通知第三人，撤銷109年8月20日執行命令。 1.抗告人109年8月31日異議稱，其薪資實領13,123元、因有扶養其母之必要，必需生活費用應以29,732元計算，前令酌留14,866元已逾其薪資所得，爰撤銷前令。 3 109年10月20日 南院武109司執廉字第77688號執行命令 命第三人，變更債權額為170,000元及執行費2,860元範圍內，扣押抗告人之薪資債權1/3，經扣除後如實領不足29,732元，應於扣押金額內發還抗告人。 1.即酌留「抗告人與扶養其母蔡宜臻之必需生活費用」。 2.【計算式14,866+14,866】 4 109年12月10日 南院武109司執廉字第77688號執行命令 命第三人，變更債權金額為175,000元及執行費2,860元範圍內，扣押抗告人之薪資債權1/3，經扣除後如實領不足25273元，應於扣押金額內發還抗告人（即酌留『抗告人與』 1.系爭執行命令 2.係因抗告人109年12月7日異議狀，酌留「抗告人與扶養其母與外祖父之必需生活費用」。 3.【計算式14866+(14866/2)+(14866/5)】